臺灣高等法院臺中分院刑事判決
111年度上訴字第513號
上  訴  人  
即  被  告  NGUYEN VAN LAP (譯名：阮文立)





            NGUYEN GIANG NAM(譯名：阮江南)




            TRAN THANH HUY(譯名：陳青輝)




上列上訴人即被告等因違反森林法案件，不服臺灣南投地方法院
110年度訴字第158號中華民國111年1月14日第一審判決（起訴案
號：臺灣南投地方檢察署110年度偵字第1070號），提起上訴，
本院判決如下：
    主  文
原判決關於阮江南罪刑部分撤銷。
阮江南犯修正前森林法第五十二條第三項、第一項第一款、第四
款、第六款之竊取森林主產物貴重木罪，處有期徒刑壹年拾月，
併科罰金新臺幣壹仟肆佰柒拾貳萬零參佰捌拾肆元，罰金如易服
勞役，以罰金總額與壹年之日數比例折算。
其他上訴駁回。
    事  實
一、阮文立、阮江南及陳青輝均為逾期居留之越南籍移工，其等
    3人與其他7名真實年籍不詳之越南籍成年人，共同意圖為自
    己不法之所有，基於在保安林內、結夥2人以上、為搬運贓
    物使用車輛而竊取森林主產物貴重木等犯意聯絡，於民國11
    0年2月間某日，至行政院農業委員會林務局南投林區管理處
    （下稱南投林管處）管理且編定為保安林之國有林地內，即
    南投縣仁愛鄉濁水事業區第10林班地之不詳地點，竊取如附
    表編號1至5所示之扁柏、紅檜（下稱本案貴重木），並由阮
    文立等3人與上開真實姓名年籍不詳越南籍成年人，將竊得
    本案貴重木搬運至南投縣仁愛鄉某處之路旁，由阮文立等3
    人及其中1名越南籍成年人將本案貴重木搬運至暱稱「KHOA
    」越南籍成年人所駕駛而懸掛0000-00號車牌之自用小客車
    （下稱本案車輛）之後車廂內，並一同搭乘本案車輛下山，
    而其他越南籍成年人均續留於山區。嗣於110年2月7日18時4
    0分許，本案車輛行至南投縣仁愛鄉法治村投71線9.5公里處
    之卓社隧道內時，為警攔查當場查獲阮文立、阮江南及陳青
    輝，而「KHOA」則趁隙逃逸，並於本案車輛內扣得如附表編
    號1至13所示之物，而查悉上情。
二、案經南投林管處告訴及內政部警政署保安警察第七總隊（下
    稱保七總隊）第六大隊報告臺灣南投地方檢察署檢察官偵查
    起訴。
    理  由
壹、證據能力之說明
    檢察官、上訴人即被告（下稱被告）阮文立、阮江南及陳青
    輝於本院進行準備程序時，對於本案下述具傳聞性質之證據
    資料，均同意具有證據能力，本院審酌上開供述證據作成時
    之情況，證據之取得過程，無不當取供及證明力明顯過低之
    瑕疵，且與待證事實具有關連性，足認為得為本案之證據，
    依刑事訴訟法第159條之5第1項之規定，有證據能力；且本
    案所引用之非供述證據，亦屬合法取得，本院審酌該等證據
    作成及取得之程序均無違法之處，依法均可作為認定犯罪事
    實之證據。
貳、認定犯罪事實所憑之證據及理由
一、訊據被告阮文立、阮江南及陳青輝於本院審理時，對前開犯
    罪事實均坦承不諱，核與證人鍾文杰、陳孝善於警詢時之證
    述情節大抵相符，並有保七總隊第六大隊南投分隊110年2月
    8日職務報告、阮文立內政部移民署外人居停留資料查詢明
    細內容、自願受搜索同意書暨數位記錄勘查採證同意書、阮
    文立之手機照片16幀、陳青輝內政部移民署外人居停留資料
    查詢明細內容、自願受搜索同意書暨勘察採證同意書、陳青
    輝手機照片暨地圖程式畫面擷圖6幀、手機通訊軟體Messeng
    er對話擷圖2幀、阮江南內政部移民署外人居停留資料查詢
    明細內容、阮江南手機通訊軟體Messenger暱稱「MocHinoky
    」資訊擷圖1幀、牌照號碼0000-00號車輛詳細資料報表、勘
    察採證同意書、保七總隊第六大隊南投分隊代保管條、保七
    總隊第六大隊搜索、扣押筆錄暨扣押物品目錄表、扣押物品
    收據、贓物認領保管單、現場蒐證照片8幀、扣押物照片40
    幀（見警卷第1至2、15至25、37、41、54至60、67至75、82
    至105頁）、南投縣政府警察局刑事警察大隊110年6月9日偵
    查報告、南投縣政府警察局110年6月1日案件編號00000000
    號數位證物勘察報告、南投縣政府警察局110年6月2日案件
    編號00000000號數位證物勘察報告、南投縣政府警察局110
    年6月3日案件編號00000000號數位證物勘察報告、南投縣政
    府警察局110年6月3日案件編號00000000號數位證物勘察報
    告、森林被害告訴書、國有林產物處分價金查定書暨總售價
    計算、查獲竊取森林主產物材積表（見偵二卷第2至6、17至
    325、332至490、499至503頁）、保七總隊第六大隊保七六
    大刑字第1100001569號函暨檢附森林被害告訴書、國有林產
    物處分價金查定書（見原審卷第281至293頁）附卷可稽。足
    徵被告3人前揭之任意性自白應均與事實相符，可以採信，
    則被告3人就竊取本案貴重木之犯行，堪予認定。
二、綜上所述，本案事證明確，被告3人上開共同竊取森林主產
    物貴重木之犯行，均堪認定，應依法論科。
參、論罪之理由
一、按行為後法律有變更者，適用行為時之法律。但行為後之法
    律有利於行為人者，適用最有利於行為人之法律，刑法第2
    條第1 項定有明文。查被告3人於本案行為後，森林法第52
    條業於110年5月5日修正公布，修正前森林法第52條第1項之
    法定刑為「1年以上7 年以下有期徒刑，併科贓額5倍以上10
    倍以下罰金」；修正後森林法第52條第1項法定刑罰金部分
    提高為「併科新臺幣100萬元以上2,000萬元以下罰金」。若
    所竊取之森林主產物為貴重木者，則依修正前森林法第52條
    第3項規定為「加重其刑至二分之一，併科贓額10倍以上20
    倍以下罰金」；修正後森林法第52條第3項規定為「加重其
    刑至二分之一」，則依修正前森林法第52條第1 項、第3項
    規定之規定，本案犯罪事實遭竊取之貴重木，山價為新臺幣
    （下同）1,051,456元，可併科10,514,560元以上21,029,12
    0元以下罰金（即10倍以上20倍以下），然依新法規定，則
    一律併科1,500,000元以上30,000,000元以下之罰金，故經
    比較適用新舊法後之結果，修正後森林法第52條並未較有利
    於被告3人，故本件應適用行為時即修正前森林法第52條之
    規定論處，先此說明。
二、按森林係指林地及其群生竹、木之總稱。而所謂森林主產物
    ，依國有林林產物處分規則第3條第1款之規定，係指生立、
    枯損、倒伏之竹木及餘留之根株、殘材而言（最高法院93年
    台上字第860號判決意旨參照）。次按森林法第50條、第52
    條係刑法第320條第1項、第321 條之特別規定，依特別法優
    於普通法或全部法（有森林法之加重條件時）優於部分法（
    無森林法之加重條件時）原則，前者應優先於後者適用（最
    高法院101年度台上字第349號判決意旨參照）。復按修正前
    森林法第52條第3項規定，犯同條第1項之森林主產物為貴重
    木者，加重其刑至二分之一，併科贓額10倍以上20倍以下罰
    金，係犯罪類型變更之個別犯罪行為予以加重，當屬「刑法
    分則加重」之性質而成為另一獨立之罪，該罪名及構成要件
    與常態犯罪之罪名及構成要件應非相同，有罪判決自應諭知
    該罪名及構成要件。
三、查本案被害地點之濁水事業區第10號林班屬國有保安林地，
    有南投林管處森林被害告訴書1份（見偵二卷第499頁）在卷
    可佐。公訴意旨固漏論被告3人另涉「於保安林犯之」之加
    重要件，惟此部分僅涉及加重條件之增減，尚非罪名有所不
    同，自毋庸變更起訴法條。
四、臺灣扁柏、紅檜均屬森林法第52條第4項所定貴重木之樹種
    ，此有行政院農業委員會104年7月10日農林務字第10417411
    62號公告可資參照。又森林法第52條第1項第6款以「為搬運
    贓物，使用牲口、船舶、車輛或有搬運造材之設備者」為加
    重條件，考其立法旨趣，乃在防止或預防使用動力設備之大
    規模盜伐林木之行為，因而擴大對自然生態之破壞。準此，
    是否該當森林法第52條第1項第6款之使用車輛搬運贓物竊取
    森林主（副）產物罪，應衡酌行為人所使用之車輛種類、其
    所竊取之森林主（副）產物之體積、數量、價值，判斷是否
    使用車輛之主要目的在搬運贓物，而致森林法所欲保護森林
    資源之立法目的有因此擴大遭受損害之虞。查本件被告3人
    、「KHOA」與其他越南籍成年人，由「KHOA」駕駛本案車輛
    ，至其等所約定之南投縣仁愛鄉某處路旁，而以本案車輛共
    同載運之本案貴重木、被告3人及越南籍成年人下山，而其
    等所搬運之本案貴重木材積為0.2695立方公尺、總重214.84
    公斤，其重量非輕、體積非小，且載運本案貴重木之位置地
    處偏遠，顯見「KHOA」駕駛本案車輛載運本案貴重木，非僅
    以前揭車輛供其等代步，而係為搬運贓物使用車輛，自該當
    此一加重條件。
五、本案遭竊取扁柏、紅檜為均屬森林法第52條第4項所定貴重
    木，業如前述。核被告3人，均係犯修正前森林法第52條第3
    項、第1項第1款、第4款、第6款之於保安林，結夥2人以上
    ，竊取森林主產物貴重木而以車輛搬運贓物罪，並均加重其
    刑。又被告3人與「KHOA」、真實姓名年籍不詳之越南籍成
    年人間，就本案共同竊取森林主產物貴重木犯行，具有犯意
    聯絡及行為分擔，均論以共同正犯，然因森林法第52條第1
    項第4款之「結夥」，其本質本屬共同正犯，是本件判決主
    文欄自無再加列「共同」記載之必要，附此敘明。　
肆、駁回上訴部分之理由
一、原審以被告阮文立、陳青輝犯修正前森林法第52條第3項、
    第1項第1款、第4款、第6款之竊取森林主產物貴重木罪之犯
    行均事證明確，及有關被告阮江南有關沒收及保安處分部分
    適用相關論罪科刑之法律規定，並敘明以行為人責任為基礎
    ，審酌國家森林具有涵養國土，孕育自然生物之效，對自然
    生態與環境保護有重大意義，且生長歷程甚久，破壞後之復
    育工程非易，被告阮文立、陳青輝為逃逸之外籍移工，非法
    在臺居留期間，為賺取財物，恣意在具有水源涵養功能之本
    案保安林內，竊取我國森林貴重木材，且本案遭竊取之扁柏
    、紅檜均多數為生立木，實已嚴重侵害我國森林保育及國土
    保安，併斟酌本案竊取之本案貴重木材積為0.2695立方公尺
    、總重214.84公斤受害情節，被告阮文立、陳青輝所為均應
    予嚴加責難；暨衡被告阮文立於審理中坦承犯行，而被告陳
    青輝雖坦承犯行，然於原審提解中，不顧禁見處分之效力，
    一再以越南語與其他被告交談、溝通等犯後態度，暨被告阮
    文立、陳青輝於原審審理時自述之家庭生活經濟情狀（見原
    審卷第370至371頁）；另斟酌本案犯罪之動機、犯罪手段、
    目的等一切情狀，分別宣告被告阮文立處有期徒刑1年6月、
    被告陳青輝處有期徒刑1年8月，及說明：按森林主產物為貴
    重木者，併科贓額10倍以上20倍以下罰金，修正前森林法第
    52條第3項定有明文。其中贓額之計算，以原木山價為準，
    如係已就贓物加工或搬運者，自須將該項加工與搬運之費用
    ，扣除計算；所謂「山價」，其估算方式為林木（總）市價
    扣除生產費（伐木造材、集材、運材等直接生產費）（最高
    法院47年台上字第1095號判決參照）。又森林法於87年5月2
    7日修正時，相關罰金之條文均已修正為以新臺幣為罰金之
    單位，雖同法第52條未予明示，仍規定「併科贓額2倍以上5
    倍以下罰金」，惟同法之罰金條文既已經全部修正為以新臺
    幣為貨幣單位，解釋上該條文之貨幣單位應與其他條文相同
    （最高法院101 年度台上字第2578號判決意旨參照）。經查
    ，被告阮文立、陳青輝共同竊得之本案貴重木，山價合計為
    1,051,456元等情，此有森林被害告訴書、國有林地產物處
    分價金查定書（見原審卷第281至293頁）在卷為證；是審酌
    本案遭竊取貴重木之數量及市場價格、被告阮文立、陳青輝
    所擔任之角色、分工等情節，認對被告阮文立、陳青輝均併
    科處贓額即山價14倍之罰金即14,720,384元（計算式：1,05
    1,456×14＝14,720,384元），核屬妥適，而前開罰金總額縱
    以最高之折算標準即3,000元折算勞役1 日，均猶不免逾越1
    年之日數，爰依刑法第42條第5項規定，併諭知如易服勞役
    ，以罰金總額與1 年之日數比例折算。原判決併詳細說明本
    案被告3人宣告沒收及驅逐出境部分之理由（詳如後述理由
    欄陸、柒）。
二、按刑罰之量定，屬法院自由裁量之職權行使，應審酌刑法第
    57條所列各款事由及一切情狀，為酌量輕重之標準，並非漫
    無限制；量刑輕重係屬事實審法院得依職權自由裁量之事項
    ，苟已斟酌刑法第57條各款所列情狀，而未逾越法定刑度，
    不得遽指為違法；且在同一犯罪事實與情節，如別無其他加
    重或減輕之原因，下級審量定之刑，亦無過重或失輕之不當
    情形，則上級審法院對下級審法院之職權行使，原則上應予
    尊重（最高法院72年度台上字第6696號、75年度台上字第70
    33號判決先例意旨參照）。原審判決對認定被告阮文立、陳
    青輝犯罪之事實已詳為調查審酌，併對被告3人諭知沒收及
    驅逐出境部分說明所憑之證據及理由，經核認事用法俱無違
    誤，其科刑時審酌之前開情狀，業已考量刑法第57條所列各
    款事項，所處刑度符合公平正義及比例原則，要無量刑過重
    或有理由不備、矛盾之情形。被告阮文立、陳青輝上訴意旨
    請求從輕量刑，被告3人請求對沒收及驅逐出境部分亦從輕
    處分云云，均為無理由，其等上訴均應予駁回。
伍、撤銷改判部分之理由（被告阮江南罪刑部分）
一、原審審理結果，認被告阮江南之犯行罪證明確，因予論罪科
    刑，固非無見。惟查，被告阮江南提起上訴後，於本院審理
    時已坦承犯行，與原審審理時所採取否認之態度不同，原審
    未及審酌被告阮江南此部分之犯罪後態度，其量刑裁量權之
    行使，即有可議之處。被告阮江南上訴意旨以其坦承犯行，
    請求從輕量刑等語，依被告阮江南終能坦承犯行，從而節省
    司法資源之耗費，應認被告阮江南上訴請求從輕量刑，為有
    理由，原審未及審酌其已於本院坦承犯行之犯後態度，自應
    由本院將原判決關於被告阮江南有關罪刑部分予以撤銷改判
    。
二、爰以行為人之責任為基礎，審酌被告阮江南自述係大學畢業
    之智識能力，為越南籍移工，經濟貧困之生活狀況；為一己
    之私欲，無視國家禁令，竟在森林內竊取本案貴重木，罔顧
    自然生態維護之不易，恣意竊取我國重要森林資源，對森林
    保育工作造成相當程度之損害，顯見法治觀念不足，及其終
    能於本院審理時坦承犯行之犯後態度，兼衡其犯罪手段、所
    生之危害、竊得樹木之價值等一切情狀，量處如主文欄第2
    項所示之刑。又被告阮江南共同竊得之本案貴重木，山價合
    計為1,051,456元等情，業如上述；是本院審酌本案遭竊取
    貴重木之數量及市場價格、及被告阮江南所擔任之角色、分
    工等情節，認對被告阮江南併科處贓額即山價14倍之罰金即
    14,720,384元（計算式：1,051,456×14＝14,720,384元），
    核屬妥適，而前開罰金總額縱以最高之折算標準即3,000元
    折算勞役1 日，均猶不免逾越1年之日數，爰依刑法第42條
    第5項規定，併諭知如易服勞役，以罰金總額與1 年之日數
    比例折算。
陸、沒收部分：
    按森林法第52條第5項規定：「犯本條之罪者，其供犯罪所
    用、犯罪預備之物或犯罪所生之物，不問屬於犯罪行為人與
    否，沒收之」，又刑法第38條第2項但書規定，則前揭規定
    核屬沒收之特別規定，自應優先適用；惟在有全部或一部不
    能沒收或不宜執行沒收，或係宣告沒收或追徵，有過苛之虞
    、欠缺刑法上之重要性、犯罪所得價值低微，或為維持受宣
    告人生活條件之必要者等情形時，仍應回歸適用刑法沒收之
    規定，先予述明。
一、扣案如附表編號7所示之車輛，為本案搬運貴重木所使用之
    交通工具，雖非屬被告3人所有等情，業經被告3人於偵查、
    審理中供陳在卷；又附表編號8至11所示之手機，分屬被告3
    人所有，為本案聯繫所用之物；而前揭扣案物既屬供本案犯
    罪所用之物，自應依森林法第52條第5項規定，不問屬於犯
    罪行為人與否，並分別於各共犯所犯罪名項下，宣告沒收。
二、扣案如附表編號1至5所示之本案所竊得之扁柏、紅檜等貴重
    木，業於載運下山時為警查獲，經警方所扣押，嗣經南投林
    管處人員鍾文杰領回保管，此有贓物認領保管單1份可憑（
    見警卷第75頁），則本案犯罪所得，既已實際合法發還給被
    害人，依刑法第38條之1第5項規定，不予宣告沒收或追徵。
三、扣案如附表編號14至22所示物品，被告3人於審理中均堅稱
    ，非屬其等所有，且依卷內所存事證亦無從佐證與本案犯行
    有關，自無從於本案併予宣告沒收；又扣案如附表編號6所
    示之車牌，及如附表編號12至13所示之物，固屬本案犯罪所
    用之物，然就編號6所示之車牌，業已發還所有人陳孝善，
    此有代保管條1紙（見警卷第69頁）可佐，而該車牌係逃避
    警方查緝所用之物，業發還予第三人，實無再行沒收之必要
    ，而就編號12至13所示扣案物，價值低微且極易取得，故本
    院審酌沒收前揭扣案物，並無刑法上之重要性，爰不予宣告
    沒收。另被告3人於搬運本案貴重木下山途中，即遭警查獲
    而未取得犯罪報酬，業經被告3人供稱在卷，故無犯罪所得
    可資沒收，附此敘明之。
柒、被告3人均屬越南籍之外國人，於我國犯罪而受本案有期徒
    刑以上刑之宣告，對我國森林資源保育之戕害匪淺，本院認
    其已不宜繼續居留國內，於刑之執行完畢後，有驅逐出境之
    必要，爰依刑法第95條規定，並諭知被告3人於刑之執行完
    畢或赦免後，驅逐出境。
據上論斷，應依刑事訴訟法第368條、第369條第1項前段、第364
條、第299條第1項前段，判決如主文。
本案經檢察官李英霆提起公訴，檢察官周穎宏到庭執行職務。
中　　華　　民　　國　　111 　年　　5 　　月　　17　　日
            刑事第三庭    審判長法　官  楊  真  明
　  　　　　 　　　　　　       法　官  邱  顯  祥
　　  　　　　　　　　　　　    法　官  李  明  鴻     
以上正本證明與原本無異。     
如不服本判決應於收受送達後20日內向本院提出上訴書狀，其未
敘述上訴理由者，並得於提起上訴後20日內向本院補提理由書狀
（均須按他造當事人之人數附繕本）「切勿逕送上級法院」。因
疫情而遲誤不變期間，得向法院聲請回復原狀。

                               書記官  陳  慈  傳
　　　　　　　　　　　　　　　 
中　　華　　民　　國　　111 　年　　5 　　月　　17　　日
附錄本案論罪科刑法條全文：
修正前森林法第52條
犯第五十條第一項之罪而有下列情形之一者，處1年以上7年以下
有期徒刑，併科贓額5倍以上10倍以下罰金：
一、於保安林犯之。
二、依機關之委託或其他契約，有保護森林義務之人犯之。
三、於行使林產物採取權時犯之。
四、結夥二人以上或僱使他人犯之。
五、以贓物為原料，製造木炭、松節油、其他物品或培植菇類。
六、為搬運贓物，使用牲口、船舶、車輛，或有搬運造材之設備
    。
七、掘採、毀壞、燒燬或隱蔽根株，以圖罪跡之湮滅。
八、以贓物燃料，使用於礦物之採取，精製石灰、磚、瓦或其他
    物品之製
    造。
前項未遂犯罰之。
第一項森林主產物為貴重木者，加重其刑至二分之一，併科贓額
10倍以上20倍以下罰金。
前項貴重木之樹種，指具高經濟或生態價值，並經中央主管機關
公告之樹種。
犯本條之罪者，其供犯罪所用、犯罪預備之物或犯罪所生之物，
不問屬於犯罪行為人與否，沒收之。
第五十條及本條所列刑事案件之被告或犯罪嫌疑人，於偵查中供
述與該案案情有重要關係之待證事項或其他正犯或共犯之犯罪事
證，因而使檢察官得以追訴該案之其他正犯或共犯者，以經檢察
官事先同意者為限，就其因供述所涉之犯罪，減輕或免除其刑。
附表：
編號 物品 數量 備註 1 扁柏生立木 22塊、重量166.93公斤 已發還 2 扁柏枯木 1塊、重量0.17公斤 已發還 3 紅檜生立木 1塊、重量8.43公斤 已發還 4 紅檜枯木 3塊、重量34.42公斤 已發還 5 扁柏生立木 2塊、重量4.89公斤 已發還 6 車號：0000至ZT號車牌 2面 已發還 7 別克牌自用小客車（含鑰匙1支） 黑色  8 IPHONE手機（IMEI:000000000000000） 1支  9 OPPO牌手機（IMEI:000000000000000，內插用門號0000000000號sim卡1枚） 1支  10 IPHONE手機（IMEI:000000000000000，內插置sim卡1枚） 1支  11 IPHONE手機（IMEI:000000000000000，內插置門號:0000000000號sim卡1枚） 1支  12 刨刀 1把  13 頭燈 3個  14 空氣槍 1把  15 鋼珠子彈 6顆  16 安非他命 1袋（含袋重5.58公克）  17 IPHONE手機（IMEI:000000000000000，內插置sim卡1枚）   18 黑色手提袋 1只  19 黑色側背包 1只  20 黑色背包 1只  21 灰黑色背包 1只  22 小零錢包 1個